【裁判字號】    96,訴,10318
【裁判日期】    970617
【裁判案由】    給付工程款
【裁判全文】
臺灣臺北地方法院民事判決             96年度訴字第10318號
原      告    巨帆鋼鋁工程有限公司
法定代理人    乙○○
訴訟代理人    邱怜珠律師
被      告    富誠綜合物業管理股份有限公司
法定代理人    甲○○
訴訟代理人    徐嶸文律師
上列當事人間請求給付工程款事件，本院於中華民國97年5 月23
日言詞辯論終結，判決如下：
    主      文
原告之訴及假執行之聲請均駁回。
訴訟費用由原告負擔。
    事實及理由
甲、程序方面：
    按訴狀送達後，原告不得將原訴變更或追加他訴，但請求之
    基礎事實同一、不甚礙被告之防禦及訴訟之終結者，不在此
    限，民事訴訟法第255 條第1 項第2 款、第7 款分別定有明
    文。查原告原依表見代理及不當得利之法則提起本件訴訟，
    於訴狀送達後之民國97年1 月17日追加依無因管理規定有所
    請求，核屬訴之追加，被告雖不同意，惟原告請求之基礎事
    實，均為被告因占有使用原告施作之電動捲門，負有償還其
    價額予原告之義務，而其訴之追加前後，所援引之訴訟資料
    大致相同，原告所為之追加，亦不甚礙被告之防禦及訴訟之
    終結，依上開規定，原告所為訴之追加，應予准許，合先敘
    明。
乙、實體方面：
一、原告起訴主張：
  (一)訴外人許議中於96年2 月23日主動聯繫原告表示，坐落臺北
    縣汐止市○○路1 號之臺鐵汐止車站2 樓西區商場（秀鋒商
    場）須施作電動捲門工程，經原告丈量估算後，應施作之電
    動捲門計14樘，含稅價格為新臺幣（下同）88萬2 千元。嗣
    於96年2 月26日，原告應許議中要求，將正式估價單傳真至
    設於臺鐵汐止車站2 樓東區之「商場管理處」，並於當日下
    午3 點至上開商場管理處，由與被告簽有合作經營契約之訴
    外人許順吉與原告洽談契約內容，約定於96年3 月15日、4
    月15日各給付30萬元之支票1 紙，96年5 月15日給付28 萬2
    千元之支票1 紙，其中2 分之1 以票款支付，餘以現金支付
    ，經許順吉於原告出具之估價單上署名「許順吉2/26秀峰商
    場管理處」。迨至96年3 月7 日，原告完成系爭電動捲門之
    施作，經許順吉逐一驗收後，原告交付電動捲門遙控器14只
    ，並開立保固書。詎許順吉除於96年4 月16日給付現金4萬9
    千元外，其交付用以支付上開價金之支票屆期經提示均未獲
    付款，尚欠83萬3 千元之款項未償。
  (二)原告得本於表見代理、不當得利、無因管理之規定對被告有
    所請求，爰提起選擇合併之訴，請求被告償還上開價額，分
    述如下：
  1.表見代理：
    原告於系爭契約簽訂前曾前往現場丈量，當時被告公司董事
    兼協理朱毅生亦在現場，並親自與原告公司法定代理人乙○
    ○交談，同時交付名片，許順吉員工李光川、徐芷蘭等人亦
    知悉朱毅生係被告公司經常派駐商場指導許順吉之上司。而
    原告出具正式估價單，係傳真至被告管理之臺鐵汐止車站2
    樓東區「商場管理處」，許順吉亦在該處與原告簽約，並註
    明「2/26秀峰商場管理處」字樣，許順吉公然於被告管理之
    「商場管理處」辦公，並與原告商談議價，被告自係以自己
    之行為表示授與代理權予許順吉，許順吉避不見面後，被告
    寄發之律師函提及：「．．．由富誠公司（甲方）委託許順
    吉君（乙方）負責汐止站二樓商場之店鋪招商租賃等工作．
    ．．同時由許君向臺端訂購電動鐵捲門．．．」等語，亦屬
    明知許順吉表示為其代理人，而不為反對之表示，其對第三
    人即原告自應負授權人之責任。
  2.不當得利：
    系爭契約第3 點載明：「．．．在貨款未結清票據未兌現之
    前，標的物之所有權仍屬賣方所有．．．賣方得隨時不經任
    何法律程序，取回買賣標的物」等語，原告仍保有系爭電動
    捲門所有權，得隨時拆卸取回，被告所提96年2 月16日合作
    經營協議書，原告爭執該私文書之真正，其與他人擅自簽訂
    之任何契約，任何狹義債之關係，對於真正所有權人無任何
    拘束力，即「物權大於債權」之基本法理，其無法律上原因
    ，迄今長達一年餘，持續對於系爭電動捲門處於占有實力支
    配之狀態，開闔系爭電動捲門、招商進駐，享受系爭電動捲
    門維安管理、整潔維護功能之利益，並致原告受有損害，自
    有不當得利。
  3.無因管理：
    被告為臺鐵汐止車站2 樓商場之管理單位，其容任原告進入
    其所管理商場施工從無異議，電動捲門完工後，即四處張貼
    招商熱線廣告，吸引人潮注意，被告公司董事兼協理朱毅生
    急於取走遙控器，為系爭電動捲門之占有使用、招商進駐，
    其董事長甲○○亦持續對於原告表達購買意願，原告管理事
    務，利於被告，並不違反被告明示或可得推知之意思，原告
    所為無因管理自屬適法且經本人同意，被告自應對原告償還
    費用。
  (三)聲明：
  1.被告應給付原告83萬3千元，及自起訴狀繕本送達翌日即96
    年12月1日起至清償日止，按年息5%計算之利息。
  2.願供擔保，請准宣告假執行。
二、被告抗辯：
  (一)原告自承系爭電動捲門工程係96年2 月28日進場施作，於同
    年3 月7 日完工，同年3 月9 日由許順吉逐一驗收，並點交
    電動捲門遙控器14只，被告就系爭電動捲門之交易過程從未
    參與，綜觀事前接洽、下單、施工、點交、驗收等客觀事實
    ，難認被告應負表見代理之授權責任。至被告96年5 月22日
    寄發之律師函，係強調系爭契約係許順吉與原告簽訂，契約
    相對人並非被告，許順吉向原告下單訂購時，既未言及其與
    被告之合作經營關係，亦未提出其與被告間之合作經營契約
    ，被告與許順吉之內部關係自與系爭交易無關，原告執此內
    部關係以為被告應負授權責任之論據，自不足採。
  (二)依原告主張之原因事實，本件並無成立無因管理之餘地，蓋
    原告並未管理「他人」之事務，且無「為他人管理事務之意
    思」，亦即原告係依契約履行給付責任，並無使管理行為事
    實上利益歸屬於本人之意思，自應依該原因關係主張權利，
    原告本於無因管理之規定有所請求，尚屬無據。
  (三)依其與第三人間之有效契約施作系爭電動捲門安裝工程，該
    電動捲門因附合而成為臺鐵汐止車站2樓商場之重要成分，
    由不動產所有權人取得其所有權，臺鐵汐止車站站體及其土
    地之所有權人為臺灣鐵路管理局，並非被告，自系爭契約之
    締約主體或系爭電動捲門物權之變動以觀，被告均非給付之
    受領人，被告嗣後依其他「契約關係」取得系爭電動捲門之
    搖控器，難謂無法律上之原因。又被告係受欣力揚股份有限
    公司（以下簡稱欣力揚公司）委託合作經營臺鐵汐止車站2
    樓商場部分區域，被告負有給付權利金予欣力揚公司之義務
    ，自未受有任何利益，且縱受有利益，亦與原告未能領取系
    爭款項之損害間無因果關係。原告就被告所受利益為何、所
    受利益與原告所謂之損害間有無因果關係，及是否無法律上
    原因等，均未能詳予論明，其依不當得利之法則請求被告返
    還所受利益，尚非可採。
  (四)依原告主張之原因事實，本件並無成立無因管理之餘地，蓋
    原告並未管理「他人」之事務，且無「為他人管理事務之意
    思」，亦即原告係依契約履行給付責任，並無使管理行為事
    實上利益歸屬於本人之意思，自應依該原因關係主張權利，
    原告本於無因管理之規定有所請求，亦不足取。
  (五)聲明：
  1.駁回原告之訴及假執行之聲請。
  2.如受不利判決，願供擔保，請准宣告免為假執行。
三、兩造不爭執之事項：
  (一)原告於96年2 月26日，至設於臺鐵汐止車站2 樓東區之「商
    場管理處」，就臺鐵汐止車站2 樓西區商場（秀鋒商場）電
    動捲門施作工程，由訴外人許順吉以「許順吉2/26秀峰商場
    管理處」名義與之簽訂契約，約定應施作之電動捲門14樘，
    含稅價格88萬2 千元（本院卷第18頁）。
  (二)原告於96年3 月7 日完成系爭電動捲門之施作，經許順吉於
    96年3 月9 日逐一驗收後，原告交付電動捲門遙控器14只，
    並開立保固書（本院卷第19頁）。
  (三)許順吉除於96年4 月16日給付原告現金4 萬9 千元外，其交
    付用以支付上開價金之支票屆期經提示均未獲付款，尚欠83
    萬3 千元之款項未償（本院卷第20頁）。
四、得心證之理由：
    原告主張其得本於表見代理、不當得利、無因管理之規定對
    被告有所請求，爰提起選擇合併之訴，請求被告償還上開價
    額等語，為被告所否認，並以前詞置辯，茲論述如下：
  (一)按由自己之行為表示以代理權授與他人，或知他人表示為其
    代理人而不為反對之表示者，依民法第169 條之規定，對於
    第三人固應負授權人之責任。惟關於由自己之行為表示以代
    理權授與他人者，對於第三人應負授權人之責任，原以本人
    有使第三人信為以代理權授與他人之行為，為保護代理交易
    之安全起見，有使本人負相當責任之必要而設，故本人就他
    人以其名義與第三人所為之代理行為應負授權人之責任者，
    須以他人所為之代理行為，係在其曾經表示授與他人代理權
    之範圍內，為其前提要件。而關於知他人為其代理人而不為
    反對之意思表示，須負表見代理授權人之責任者，必本人已
    知悉他人表示為其代理人，而不為反對之意思表示，始應就
    該他人以其代理人之身分所為之法律行為負授權人之責，倘
    他人並無以本人之代理人身分為法律行為，尚無由責令本人
    負授權人責任之理（最高法院93年臺上字第2196號、85年臺
    上字第1613號裁判意旨參照）。查許順吉係以「許順吉2/26
    秀峰商場管理處」名義與原告簽訂系爭契約，而原告施作完
    成後，係由許順吉逐一驗收並收受原告交付之電動捲門遙控
    器，其所交付用以支付系爭電動捲門價金之支票，亦係其以
    個人名義所簽發，為兩造所不爭，並有估價單、保固書、請
    款單、支票影本等件在卷可憑（本院卷第18-23 頁）。則自
    許順吉並未以被告名義向原告訂購系爭電動捲門，復未以被
    告代理人身分與原告為法律行為，系爭電動捲門完工後，亦
    由其逐一驗收，並以其個人名義簽發支票支付系爭價金等節
    以觀，即難認被告有以自己之行為表示以代理權授與他人，
    或知他人為其代理人而不為反對之意思表示情事，揆諸前揭
    說明，尚無由責令被告負授權人之責任。雖被告依其與欣力
    揚公司間之聯合經營契約，得就臺鐵汐止車站2 樓商場部分
    區域對外招商、管理、租賃等，惟觀諸被告公司協理朱毅生
    之名片所載，被告對外並未以「秀峰商場」名義稱之（本院
    卷第146 頁），且原告出具之估價單、請款單分別載明系爭
    電動捲門客戶為「博飛物業管理」、「秀峰商場（許總經理
    ）」（本院卷第18、20頁），許順吉於估價單客戶簽章欄簽
    署「許順吉2/26秀峰商場管理處」，顯非以被告代理人之身
    分與原告為法律行為，而係基於其與被告間之合作經營契約
    ，以其個人為秀峰商場負責人身分與原告簽訂系爭契約，否
    則其於交易過程中何以未曾表明被告公司之名稱？甚或用以
    支付系爭電動捲門價金之支票，亦係以其個人名義簽發？自
    難僅以被告得就系爭商場對外招商、管理、租賃等，即遽論
    其應負授權人之責任。至被告96年5 月22日寄發之律師函提
    及：「．．．由富誠公司（甲方）委託許順吉君（乙方）負
    責汐止站二樓商場之店鋪招商租賃等工作．．．同時由許君
    向臺端訂購電動鐵捲門．．．」等語，充其量僅能證明被告
    與許順吉間存有另一合作關係而已，許順吉非不得基於該合
    作關係而以自己之名義對外為法律行為，尚難僅以被告寄發
    之律師函提及被告公司委託許順吉等語，即認被告明知許順
    吉表示為其代理人，而不為反對之表示情事。原告主張依表
    見代理之規定，請求被告負授權人之責任等語，尚非可採。
  (二)次按不當得利之成立要件，必須無法律上之原因而受利益，
    致他人受損害，且該受利益與受損害之間有因果關係存在，
    是以，因給付而受利益者，倘該給付係依有效成立之債權契
    約而為，其受利益即具有法律上之原因，自不生不當得利之
    問題。查原告依系爭契約約定於96年3月7日完成系爭電動捲
    門之施作，經許順吉逐一驗收後，旋開立保固書，並交付電
    動捲門遙控器14只予許順吉，為兩造所不爭，並有上開保固
    書在卷足憑（本院卷第19頁），足見許順吉係基於系爭契約
    而占有系爭電動捲門，其自得向原告主張有占有之正當權源
    。而許順吉與被告間訂有合作經營契約（本院卷第134-136
    頁），被告基於該合作經營契約取得系爭電動捲門之占有，
    因許順吉具有合法占有權源，並據此取得移轉占有之權利，
    故被告亦得對原告主張有權占有，此即學說上所謂之「占有
    連鎖」，被告既屬有權占有，其受有利益即非無法律上之原
    因，按之上開說明，自不生不當得利之問題。雖原告否認上
    開合作經營協議書之真正，惟當事人互相表示意思一致者，
    除民法第166 條所定情形外，契約即為成立，為民法第153
    條第1 項所明定，上開合作經營協議書縱有原告所稱日期塗
    改之瑕疵，亦不影響被告與許順吉間合作經營契約之效力，
    蓋兩造間如未存有合作經營契約，許順吉何能與原告簽訂系
    爭契約進行系爭電動捲門之施作？原告又何以主張因被告委
    託許順吉進行系爭商場店鋪招商租賃等工作，故應負表見代
    理授權人之責任？被告抗辯其本於系爭合作經營契約取得系
    爭電動捲門之占有等語，應屬非虛，原告主張本於不當得利
    之法則，請求被告返還不當得利等語，尚不足採。
  (三)再按無因管理乃無法律上義務而為他人管理事務之事實行為
    。第三人與他人訂定契約而負擔處理本人事務之義務者，如
    第三人履行其義務而對於本人為給付，其給付行為並不成立
    無因管理（最高法院85年臺上字第2362號裁判意旨參照）。
    查許順吉與原告簽訂系爭契約，約定由原告於系爭西區商場
    （秀峰商場）施作電動捲門14樘，為兩造所不爭，並有估價
    單、請款單在卷可憑（本院卷第18、20頁），則原告施作系
    爭電動捲門實係為履行其與許順吉間之契約債務，並無為被
    告管理事務，使管理行為所生利益歸屬被告之意思，依上所
    述，自無成立無因管理之餘地，原告主張本於無因管理之規
    定，請求被告償還其費用等語，亦非可採。
  (四)綜上，原告並無為被告管理事務之意思，而被告取得系爭電
    動捲門之占有，復非無法律上之原因，此外，被告亦未以自
    己之行為表示以代理權授與他人，或知他人為其代理人而不
    為反對之意思表示情事，原告主張其得依表見代理、不當得
    利、無因管理之規定，請求被告給付系爭電動捲門所餘款項
    83萬3 千元，即非有據，不應准許。
五、從而，原告依表見代理、不當得利、無因管理之規定，請求
    被告給付原告83萬3 千元，及自起訴狀繕本送達翌日即96年
    1 2 月1 日起至清償日止，按年息5%計算之利息，為無理由
    ，應予駁回。原告之訴既經駁回，其假執行之聲請，亦失所
    附麗，應併予駁回。
六、本件事證已臻明確，兩造其餘攻擊防禦方法及所提證據，核
    與本件判決結果不生影響，爰不另一一論述，併予敘明。
七、結論：本件原告之訴為無理由，依民事訴訟法第78條，判決
    如主文。
中    華    民    國    97    年    6     月    17    日
                  民事第二庭    法  官  陳秀貞
以上正本係照原本作成。
如對本判決上訴，須於判決送達後20日內向本院提出上訴狀。
中    華    民    國    97    年    6     月    17    日
                                書記官  劉碧輝


司法院資訊處製作；財團法人民間司法改革基金會備份。
